【裁判字號】    97,易,531
【裁判日期】    970930
【裁判案由】    傷害等
【裁判全文】
臺灣板橋地方法院刑事判決               97年度易字第531號
公  訴  人  臺灣板橋地方法院檢察署檢察官
被      告  丙○○
                      樓
            乙○○
            羅美齡原名丁○○.
上列被告因傷害案件，經檢察官提起公訴（96年度偵字第25442
號），本院判決如下：
    主  文
丙○○傷害人之身體，處拘役伍拾伍日，如易科罰金，以新臺幣
壹仟元折算壹日。
乙○○、羅美齡均無罪。
    事  實
一、丙○○有偽造有價證券、恐嚇及偽造文書等前科（於本案中
    均不構成累犯）。其於民國96年6 月間，受乙○○、羅美齡
    （原名丁○○）委託整修位於臺北縣新莊市○○路694 巷68
    號5 、6 樓之房屋，後因發生工程糾紛而提出告訴，經臺灣
    板橋地方法院檢察署檢察官於96年9 月21日上午協調後，雙
    方同意由丙○○至上址處所取回其施作工程之工具等物。雙
    方遂於同日上午10時許至上址，乙○○、羅美齡並協助將丙○○之工具取出置於樓下丙○○之貨車內，惟丙○○猶無意
    將工具及廢棄物全數取回、清理，趁隙將已放置於其貨車內
    之物品再次放回該址5 樓，雙方再次發生口角爭執。後於同
    日中午12時20分許，將已放置於其貨車上之空鐵桶取下後，
    欲再放回該址5 樓施工處，羅美齡見狀即於一樓至二樓之樓
    梯間阻止，丙○○明知以該樓梯間之寬度，其強行通過時，
    手上所攜鐵桶將會撞傷在上方阻擋之羅美齡，竟仍基於傷害
    之犯意，以手持之鐵桶撞擊丁○○之腰部、腿部，致丁○○
    受有右大腿挫瘀傷之傷害。
二、案經羅美齡訴由臺北縣政府警察局新莊分局報請臺灣板橋地
    方法院檢察署檢察官偵查起訴。
    理  由
壹、有罪部分：
一、證人甲○○於警詢中所為之證述及新泰綜合醫院醫師楊若波
    所開立之診斷證明書三紙，雖均係被告以外之人於審判外之
    言詞及書面陳述，然經本院於審判期日提示被告三人後，渠
    等就證據能力方面並未聲明異議（被告丙○○僅爭執告訴人
    羅美齡是否係「當場」受有右大腿挫瘀傷之傷勢），且本院
    審酌證人甲○○僅係單純之鄰居，醫師楊若波亦僅為依其醫
    療專業執行職務之人，前與被告三人均無怨隙，並無虛構事
    實之動機，是證人甲○○於案發後不久記憶猶新之際所為之
    證述，醫師楊若波於案發當日依其醫療專業檢視被告（亦各
    為告訴人）三人傷勢後所開立之診斷證明書，可信性均屬甚
    高，如引用作為證據應屬適當，依刑事訴訟法第159 條之5
    規定，即均有證據能力。
二、訊據被告丙○○固坦承於上開時、地與告訴人羅美齡發生衝
    突，並持鐵桶欲閃過羅美齡上樓等事實，惟矢口否認有何傷
    害犯行，辯稱：當時伊及手上之鐵桶根本未碰到羅美齡，且
    羅美齡當日中午至醫院時，並未表示受傷，後來才又去醫院
    驗傷云云。經查：
(一)被告丙○○與告訴人羅美齡因上開工程發生糾紛後，經檢察
    官協調取回物品，而於前揭時、地再次發生爭執，被告丙○○欲持鐵桶上樓，羅美齡則於上開樓梯間阻擋等事實，為被
    告丙○○所供承不諱，核與證人甲○○、乙○○及證人即告
    訴人羅美齡於本院審理中所為之證述大致相符，並有臺北縣
    消防局97年8 月1 日北消護字第0970024720號函所附救護紀
    錄表及受理報案紀錄單（其中載明報案時間約為當日中午12
    時22分，故案發時間應為當日中午12時20分許）、現場照片
    十幀附卷可稽。又告訴人羅美齡當日下午再至新泰綜合醫院
    驗傷，經診斷受有右大腿挫瘀傷之傷害乙節，亦有新泰綜合
    醫院診斷證明書一紙在卷可按，是此部分之事實堪以認定，
    合先敘明。
(二)被告丙○○當時持鐵桶撞擊告訴人羅美齡腰部、右腿部分之
    事實，業據證人即告訴人羅美齡證述甚詳，被告丙○○亦自
    承其當時確欲持鐵桶越過羅美齡等情。而依現場照片所示，
    該處之樓梯間為一般老舊公寓之樓梯間，寬度僅能容納兩人
    上下交錯而過，是在被告丙○○手持鐵桶欲強行往上過程中
    ，會碰撞在樓梯上方阻擋之告訴人羅美齡腰部、腿部之可能
    性，委實甚高，是告訴人羅美齡前揭所述，即非無據。被告
    丙○○雖辯稱其係透過樓梯欄杆之上方將鐵桶越過，然此舉
    需將鐵桶舉高方能越過欄杆，而空鐵桶本身仍有一定之重量
    ，被告丙○○自稱其手曾受傷（參見本院97年3 月21日準備
    程序筆錄第3 頁），是舉高鐵桶勢必有些費力，若不欲鐵桶
    撞到告訴人羅美齡，將鐵桶提在身後即可避免直接撞擊，何
    需費力將鐵桶舉過欄杆？況且在此情形下，身體為遷就該高
    舉之鐵桶活動範圍將因而受限，顯然較不容易閃過告訴人羅
    美齡之阻擋，與此相較，將鐵桶置於身後，縮小自己身體之
    正面，閃過告訴人羅美齡而上樓之可能性，顯然較高，是被
    告丙○○上開所辯，不符情理，顯難採信，應以告訴人羅美
    齡所述，較符常情。
(三)至診斷證明書部分，告訴人乙○○在本件衝突中受有後述傷
    害等事實，為被告丙○○所自承，且乙○○亦已對被告丙○○提出告訴，此時告訴人羅美齡應無必要再假造傷勢誣告被
    告丙○○。況且告訴人羅美齡製作警詢筆錄時，雖已持有該
    載明受有右大腿挫瘀傷之診斷證明書，仍向警方指稱被告丙○○當時係撞擊右邊腰部（參見96年度偵字第25442 號偵查
    卷第13頁，因鐵桶有一定高度，故撞擊腰部之同時，自仍有
    可能撞到右大腿），若其有意捏造該傷勢誣陷被告丙○○，
    大可於警詢筆錄中直指被告丙○○係直接撞擊其右大腿，以
    期與診斷證明書之記載相符，惟告訴人羅美齡仍直承被告丙○○係撞擊右邊腰部，可徵告訴人羅美齡就本案所述，可信
    度甚高，其所述係因當時著長褲，故未當場發現受有傷害，
    嗣發現後，方再至醫院開立診斷證明書，亦即其所受傷勢，
    確係遭被告丙○○持鐵桶撞擊所造成等情，應堪採信。
(四)綜上所述，本件被告丙○○上開所辯，尚非可採，當以證人
    即告訴人羅美齡所述，較為可信。據此，本案事證明確，被
    告丙○○此部分之傷害犯行，堪以認定。
三、論罪科刑部分：
(一)核被告丙○○所為，係犯刑法第277 條第1 項之傷害罪。
(二)本院爰審酌被告丙○○有如事實欄所示之多項前科，有卷附
    臺灣高等法院被告前案紀錄表各一份可按，雖不構成累犯，
    然可徵其素行不佳，且其因工程糾紛與告訴人羅美齡發生爭
    執後，不思循民事途徑解決，竟欲以留置工具於施工處所之
    方式，干擾告訴人羅美齡為後續之處理，所為已令人非議，
    嗣經檢察官協調取走工具後，竟又將已搬下樓之工具再搬回
    樓上，在告訴人羅美齡阻止後，並欲強行通過，而致告訴人
    羅美齡成傷，亦顯見其惡性不輕，幸告訴人羅美齡所受之傷
    害尚非重大，暨被告丙○○犯罪後未坦承犯行之犯後態度等
    一切情狀，量處如主文所示之刑，並諭知易科罰金之折算標
    準，以資懲儆。
貳、無罪及不另為無罪諭知部分：
一、公訴意旨略以：被告丙○○於上開時、地在1 、2 樓樓梯間
    與被告羅美齡發生爭執後，被告乙○○即趕赴現場與被告丙○○拉扯，被告丙○○於推擠拉扯之際，亦基於傷害之犯意
    ，致被告乙○○受有背部、左肘、左前臂、左腕及右手多處
    挫擦傷及頭部外傷之傷害。而被告乙○○、羅美齡二人亦基
    於傷害及毀損之犯意聯絡，徒手毆打被告丙○○之頭部、後
    頸部並與之拉扯，因而撕毀被告丙○○身上所穿之衣服，被
    告乙○○、丙○○雙雙跌落一樓後，被告乙○○、羅美齡並
    合力拉扯被告丙○○之頭部撞擊地下水池蓋，使其受有頭部
    外傷併臉部撕裂傷、胸壁、頸部、雙前臂及右膝等多處挫抓
    傷併擦傷之傷害。因認被告丙○○此部分所為，亦係涉犯刑
    法第277 條第1 項之傷害罪；被告乙○○、羅美齡所為，則
    係涉犯刑法第277 條第1 項之傷害罪及第354 條之毀損罪等
    語。
二、按犯罪事實應依證據認定之，無證據不得認定犯罪事實；又
    不能證明被告犯罪者，即應諭知無罪之判決，刑事訴訟法第
    154 條第2 項、第301 條第1 項分別定有明文。次按認定不
    利於被告之事實，須依積極證據，苟積極證據不足為不利於
    被告事實之認定時，即應為有利於被告之認定，更不必有何
    有利之證據；又告訴人之告訴，係以使被告受刑事訴追為目
    的，是其陳述是否與事實相符，仍應調查其他證據以資審認
    ，最高法院30年上字第816 號、52年台上字第1300號判例意
    旨可資參照。
三、本件公訴意旨認被告等人涉有前揭罪嫌，無非係以被告三人
    各自以告訴人身分所為之指訴、證人甲○○之證述、被告各
    自所提新泰綜合醫院診斷證明書各一紙及現場照片十二幀為
    主要論據。訊據被告三人固均坦承其於上開時、地有發生拉
    扯衝突之事實，惟均否認有傷害或毀損之犯行，被告丙○○
    辯稱：伊並未出手攻擊被告乙○○，係遭渠等共同毆打；被
    告乙○○、羅美齡則辯稱：當時被告羅美齡在樓梯上方，被
    告丙○○欲強行通過，被告乙○○為保護被告羅美齡方拉住
    被告丙○○，後於拉扯過程中被告乙○○、丙○○二人不慎
    摔落樓梯，被告羅美齡見狀欲拉住被告丙○○方抓住其上衣
    ，因而在摔落過程中扯破，被告乙○○、丙○○摔落樓下後
    雖仍互相扭住，但僅係防止對方出手攻擊，而被告羅美齡此
    時係拉住被告乙○○，其與被告乙○○均未故意攻擊被告丙○○等語。經查：
(一)被告丙○○、乙○○於上開時、地發生拉扯衝突後，雙雙摔
    下樓梯，並再次扭打，過程中被告乙○○因此受有背部、左
    肘、左前臂、左腕及右手多處挫擦傷及頭部外傷之傷害，被
    告丙○○則因此受有頭部外傷併臉部撕裂傷、胸壁、頸部、
    雙前臂及右膝等多處挫抓傷併擦傷之傷害，被告丙○○上衣
    並遭扯破等事實，為被告三人所供承不諱，核與渠等各以證
    人身分於本院審理中所為之證述相符，並有被告乙○○、丙○○之診斷證明書各一紙、現場照片十二幀附卷可稽，是此
    部分之事實堪以認定，合先敘明。
(二)就被告丙○○之上衣遭扯破部分，其自承係在樓梯上拉扯時
    遭被告羅美齡所扯破（參見本院卷附97年3 月18日被告丙○○所提聲請調查證據狀），而其所具體形容之過程為「丁○○（即羅美齡）呼叫其夫乙○○把本人從欄杆斜坡往下拉，
    丁○○扯本人衣服，以致上衣被拉破撕爛。」等語，按當時
    之相對位置為被告羅美齡在上方，被告丙○○在中間，被告
    乙○○在下方，若被告乙○○、羅美齡共謀將被告丙○○往
    下拉，則在上方之被告羅美齡理應將被告丙○○往下推，又
    怎會拉扯被告丙○○之上衣？如此被告丙○○豈非在被告乙○○、羅美齡各往上、下方拉扯之情形下，更不容易摔落樓
    梯？足徵被告丙○○此部分所述，不合情理。是以當時情況
    觀之，當以被告羅美齡所述，係見被告丙○○、乙○○將往
    下跌落時，出手拉住被告丙○○之上衣欲挽救其摔下樓梯等
    情，較為合理，應堪採信。準此，被告羅美齡既係為避免被
    告丙○○摔下樓梯方拉住其上衣，顯無毀損之故意，自無成
    立毀損罪之餘地，而被告羅美齡既不構成毀損罪，被告乙○○更無與其共同犯毀損罪之可能，當無疑義。
(三)本件被告乙○○、丙○○在樓梯間拉扯後，均雙雙跌下樓梯
    ，而渠等所受前揭傷害，亦皆為皮肉外傷，則渠等究竟係樓
    梯間拉扯過程中成傷、在摔落過程中碰觸樓梯、地面而成傷
    ，係在摔落一樓地面後再次扭打時成傷，抑或係在不同階段
    均有受傷，非無疑義。就樓梯間彼此拉扯部分而言，本件案
    發地點為被告羅美齡、乙○○所有上開房屋（為一般公寓）
    之樓梯間，平日僅供各住戶出入通行，故就公寓之整體而言
    ，該樓梯間為該公寓住宅之一部分（參照最高法院76年台上
    字第2972號判例意旨），是被告丙○○未得被告羅美齡、乙○○或該棟公寓其他住戶之允許，不得任意進入，受退去之
    要求時，亦應立即退去。雖其前曾受被告乙○○、羅美齡之
    託整修上開住處，然若被告乙○○、羅美齡不允許其進入時
    ，僅係被告丙○○可依約請求進入該棟房屋施工，或被告乙○○、羅美齡需負擔受領遲延之責任，非謂被告丙○○可不
    顧屋主即被告乙○○、羅美齡之反對強行進入，至為灼然。
    此外，本件被告丙○○此次上樓之目的在於放回前揭鐵桶，
    並非取回其原放置在該屋內之其他工具，是其另稱被告乙○○、羅美齡係妨害其取回工具之權利云云，亦非可採。在此
    情形下，被告羅美齡、乙○○本即得在樓梯間阻止被告丙○○上樓，是渠等在樓梯間縱有對被告丙○○拉扯阻擋因而成
    傷，亦屬防衛被告丙○○不法進入渠等住處，致侵害渠等居
    家安全權利之正當防衛行為，並無不法可言。至被告丙○○
    部分，被告乙○○於警詢中僅稱被告丙○○在樓梯間係與其
    互相推擠（參見偵查卷第9 頁），可徵渠等在樓梯間之肢體
    衝突應不甚劇烈，是亦難認被告乙○○所受傷害係於此時遭
    被告丙○○直接攻擊所造成。
(四)其次，若係被告丙○○、乙○○在摔落過程中成傷，則因本
    案中被告丙○○、乙○○兩人均係站在樓梯階梯上，而該樓
    梯十分狹小，業如前述，兩人復彼此拉扯，過程中稍有不慎
    ，顯均會跌落地面，其中被告乙○○更在被告丙○○之下方
    ，若被告丙○○不慎摔落，則被告乙○○因而一併摔下之可
    能性，委實甚高，是兩人應均無刻意將對方摔下樓梯之動機
    ，且為避免對方摔落時，自己會受到波及，亦會密切注意不
    讓自己或對方摔落樓梯，從而本件應係於拉扯過程中，因彼
    此站位或施力之關係，方雙雙不慎跌落地面之可能性較高，
    故就此部分而言，亦尚難逕認兩人就彼此摔落樓梯成傷部分
    ，成立傷害犯行，或因各自具有過失，而成立過失傷害犯行
    。
(五)另被告丙○○、乙○○二人摔落地面後，被告丙○○雖稱被
    告乙○○、羅美齡有共同將其頭部撞擊地面鐵蓋云云，然查
    其係於樓梯上摔下，頭部本即可能在摔落過程中撞擊地面成
    傷，故不能以其頭部受傷或地上有血跡，即認其係遭被告乙○○、羅美齡故意將頭撞擊地面。且其證稱當時係趴著，而
    遭人將頭往下砸，但又稱當時僅有右邊眉角流血（參見本院
    97年9 月10日審判筆錄第8 頁），按其當時若遭被告乙○○
    、羅美齡兩人合力將頭砸向地面，理應額頭或鼻子等突出部
    位亦會受傷，又怎會僅有右邊眉角處受傷？可徵被告丙○○
    所述，不符情理，似有誇大之嫌。且依證人甲○○於本院審
    理中所述，當時被告丙○○倒在地上，被告乙○○壓在丙○○身上，而被告羅美齡係拉住被告乙○○等語，被告丙○○
    亦表示情形確為如此等語（參見上開本院審判筆錄第5 頁）
    ，顯見被告羅美齡當時應係居於勸架之地位，又怎會與被告
    乙○○共同將被告丙○○之頭部砸向地面？是被告丙○○此
    部分所述，實難令人遽以採信。
(六)被告丙○○、乙○○摔落地面後，雖曾再次發生扭打，然依
    羅美齡所述，當時兩人從地上爬起來後，被告丙○○手握拳
    作勢要打，故被告乙○○扭住被告丙○○之手，兩人因此發
    生扭打（參見上開本院審判筆錄第11頁），證人甲○○於本
    院審理中亦證稱當時看到被告丙○○倒在地上流血，抓住被
    告乙○○領口等語（參見上開本院審判筆錄第3 頁），顯見
    被告丙○○、乙○○摔落地面爬起來後，仍互不信任對方，
    而各有出手之舉動。然被告乙○○、丙○○案發時年齡分別
    將近五十歲、六十歲，均已過了血氣方剛之年紀，渠等才剛
    從樓梯上摔下，身體尚十分痛楚，是否仍有攻擊傷害對方之
    意思，並非無疑。且渠等當時精神上仍處於緊繃之狀態，判
    斷力自大受影響，在此情形下，被告丙○○雙手握拳未必真
    欲攻擊被告乙○○，亦有可能出於防衛之意思而將雙手置於
    胸前，而被告乙○○見被告丙○○雙手握拳認其欲再次攻擊
    而出手防衛制止，亦難認其有何不當之處。之後兩人再次發
    生扭打，無非係因兩人已無互信之關係，彼此間稍有動作引
    起對方誤解，方各自基於防衛之意思再次出手阻擋制止，是
    此部分縱使有致對方成傷之行為，既無足夠證據證明對方係
    先有不法侵害之行為，至多成立誤想防衛之情形，而在當時
    形勢緊繃之情形下，亦難逕認渠等就此具有過失，是此部分
    均難認被告乙○○、丙○○成立傷害或過失傷害犯行，亦甚
    灼然。又出手之被告乙○○既不成立傷害犯行，被告羅美齡
    此部分自亦無傷害犯行可言，要屬當然。
四、綜上所述，本件依調查所得證據尚不足以證明被告乙○○、
    羅美齡係故意毀損丙○○之上衣，又被告乙○○、羅美齡本
    即有權利阻擋被告丙○○上樓，是渠等因此所為之拉扯阻擋
    行為，並無不法可言。而被告乙○○、丙○○雖受有前揭傷
    害，然不能證明渠等係各自基於傷害意思為之，亦不能證明
    被告乙○○、羅美齡有將被告丙○○頭部砸向地面之行為，
    是本院認被告丙○○是否有此部分之傷害犯行，被告乙○○
    、羅美齡是否有毀損及共同傷害之犯行，猶有合理之懷疑，
    尚未得有罪之確信。此外，復查無其他積極證據足資證明被
    告三人確有公訴意旨所指之傷害或毀損犯行，揆諸前揭法條
    及判例意旨，渠等此部分犯罪尚屬不能證明，依法自應就被
    告乙○○、羅美齡部分諭知無罪之判決。至被告丙○○部分
    ，原亦應就此部分為無罪判決之諭知，惟因其係於密接之時
    、地為上開行為，是此部分傷害被告乙○○部分若成立犯罪
    ，與前揭傷害被告羅美齡部分應屬同一傷害行為，為想像競
    合犯，具有裁判上之一罪關係，爰就此部分不另為無罪之諭
    知，附此敘明。
據上論斷，應依刑事訴訟法第299 條第1 項前段、第301 條第1
項，刑法第277 條第1 項、第41條第1 項前段，刑法施行法第1
條之1 第1 項、第2 項前段，判決如主文。
本案經檢察官吳宗光到庭執行職務。
中    華    民    國    97    年    9     月    30    日
                  刑事第十四庭  法  官 張紹省
以上正本證明與原本無異。
如不服本判決應於送達後十日內向本院提出上訴狀。
                                書記官 周雅玲
中    華    民    國    97    年    10    月    3     日
附錄本案論罪科刑法條全文：
中華民國刑法第277條第1項
傷害人之身體或健康者，處三年以下有期徒刑、拘役或一千元以
下罰金。


司法院資訊處製作；財團法人民間司法改革基金會備份。
